【裁判字號】    97,台上,537
【裁判日期】    970131
【裁判案由】    殺人
【裁判全文】
最高法院刑事判決              九十七年度台上字第五三七號
上  訴  人  甲○○
                    （
選任辯護人  廖瑞鍠律師
上列上訴人因殺人案件，不服臺灣高等法院臺中分院中華民國九
十六年十一月二十一日第二審更審判決（九十六年度上重更(三)字
第五０號，起訴案號：臺灣臺中地方法院檢察署九十三年度偵字
第一二八六五號），提起上訴，本院判決如下：
    主  文
上訴駁回。
    理  由
本件原判決認定上訴人甲○○於民國八十九年間參加聯誼活動結
識林俊成（經原審以共同遺棄屍體罪判刑確定）後，林俊成對上
訴人展開追求，並持續維持聯絡。嗣上訴人於九十一年間至臺中
工作，因修理行動電話，結識開設「芊虹通訊行」之有婦之夫趙
寅昌，進而成為男女朋友，趙寅昌並常住宿於上訴人所承租之臺
中縣龍井鄉○○路四十五之三號三樓住處，但林俊成不知上訴人
與趙寅昌交往之事。上訴人與趙寅昌交往期間，並曾為趙寅昌懷
孕而為人工流產。九十二年間趙寅昌表示欲分手，上訴人心有不
甘，開始藉故騷擾趙寅昌，並常至趙寅昌開設之通訊行賴著不走
，欲等趙寅昌回來，店員並曾報請管區員警將上訴人帶走，二人
亦曾因此爭吵並大打出手，感情已嚴重交惡，然趙寅昌始終無法
下定決心與上訴人決裂，二人繼續糾纏。九十三年七月初，上訴
人由愛生恨，竟萌生殺人之犯意，預謀要致趙寅昌於死地，先於
同月九日晚上十一時十三分許，以其門號0000000000號之手機發
送簡訊（內容為：「阿娜答晚上比較涼要多穿一點衣服，勉（免
之誤）得著涼讓我心疼了喔，還有昨天你尚未完成要作的愛，只
要你來我一定馬上服務，讓你滿意為止，等你我也不倦念，倒是
一種幸福吧」）計誘趙寅昌赴約，復於同月十日上午零時九分、
十六分許，二次以其租屋處附近位於臺中縣龍井鄉○○路三一之
十四號「ＯＫ便利商店」前之公用電話撥打0000000000號行動電
話給在臺北之林俊成，佯稱因其肚子痛，要林俊成立刻南下臺中
陪同看病，實則其是要先殺死趙寅昌後，再利用林俊成協助其遺
棄屍體。待一切準備就緒後，趙寅昌於收到前開簡訊後，乃於同
日上午約零時五十四分打電話給上訴人後，即前往前開上訴人之
租屋處。俟趙寅昌到達後，上訴人乘機以自備之triazolam及est
azolam二種鎮靜安眠藥混合於不明之飲料中，使趙寅昌喝下，趙
寅昌喝下後，旋因藥性發作即陷入昏睡不省人事。上訴人見狀即
於同日上午二時之後不久，以其所有之菜刀，從趙寅昌之左前頸
及右頸部切割，致趙寅昌大量出血而當場休克死亡。上訴人復基
於毀損屍體之犯意，利用同一把菜刀順著同一切割傷口大力往下
壓切割，致趙寅昌頭顱與身體分離。斯時因上訴人準備搬家，住
處內放有其所有多個黑色塑膠袋、膠布及塑膠繩，上訴人先以膠
布層層貼住趙寅昌的臉部，並以六個黑色塑膠袋層層包裹趙寅昌
之身體，再用三個黑色塑膠袋層層包裝趙寅昌之頭顱，包裝過程
中復將趙寅昌所穿戴之戒指卸下，避免他人辨識屍體身分。上訴
人包裝好頭顱及屍體後，旋即清理現場，並於同日上午四時八分
左右，以其所有門號0000000000號行動電話撥給林俊成，問其是
否已到達臺中（林俊成人早於上午三時四十五分左右抵達約定之
臺中縣龍井鄉○○路二一號之「福客多便利商店」），經林俊成
告知已在該處等候，上訴人遲至上午五時二十七分許始騎乘機車
前去將林俊成載回租處。林俊成進門發現房間內放有一個黑色大
塑膠袋及紙箱，上訴人遂命林俊成將塑膠袋裝入紙箱，因紙箱破
裂，林俊成乃問上訴人「此為何物？」、「怎麼那麼重？」等語
，上訴人謊稱那是室友留下來外國進口的充氣娃娃，林俊成便用
手撥弄該塑膠袋，結果發現手上沾有血跡，上訴人復訛稱因為充
氣娃娃是進口的，故有人造血比較逼真，然此時林俊成已認知塑
膠袋內所裝為屍體，上訴人並將上開兇刀交給林俊成保管。至同
日早上八、九時左右，上訴人騎乘機車搭載林俊成前往望高寮尋
找棄屍地點，嗣二人前往澄清醫院附近之某大賣場購買針線，再
至位於臺中市○○區○○路三段一五二號之「萬大麻袋行」購買
三個大型粉紅色尼龍帆布袋。二人回到上訴人上開租處，合力將
裝有趙寅昌屍體之塑膠袋裝入尼龍帆布袋內，並用所買之針線將
尼龍帆布袋縫合。同日晚上，二人向不知情之卓啟煌借用車號六
Ｌ－０五四三號銀色休旅車，基於遺棄屍體之犯意，合力將裝有
趙寅昌屍體之尼龍帆布袋從上開三樓住處搬至樓下休旅車內，上
訴人並乘機將裝有趙寅昌頭顱之塑膠袋拿上車子。旋即由上訴人
開車，二人驅車前往臺中縣大肚鄉○○路回教公墓靈骨塔下，合
力將屍體之身體部分棄置該處，嗣再驅車前往臺中縣大肚鄉瑞井
村飛彈連營區外，由林俊成將趙寅昌頭顱棄置於草叢內。待棄屍
完畢後，二人將車輛返還卓啟煌後再回到住處，因見之前拖行屍
體時，有血跡遺留於馬路上，二人又在附近覓得沙子舖在馬路上
以湮滅血跡。隔日晚上十時三十分許，上訴人因怕屍體丟的太淺
容易遭人發現，二人再騎乘機車前往遺棄屍體（身體部分）處，
由林俊成將屍體推往山坡下更深處，完畢後回到住處。上訴人將
趙寅昌之OKWAP 牌行動電話交給林俊成，林俊成始搭車回到臺北
。嗣林俊成良心發現，又怕上訴人將殺人罪責推給其本人，乃於
同月十五日攜同上開兇刀、趙寅昌之前開行動電話等物，向內政
部警政署刑事警察局舉發上訴人，並帶同警員尋獲趙寅昌屍體，
經警在案發現場採得塑膠繩四條等物，嗣再查獲上訴人等情。係
以上開事實，上訴人於偵查中坦承以其上開手機，發送上開內容
之簡訊予趙寅昌，並有和信電訊股份有限公司函覆之通聯紀錄、
簡訊譯文在卷；另上訴人亦坦承以扣案菜刀殺害趙寅昌，因其頭
部快要斷了，才將之切下；林俊成係在其殺害趙寅昌後才來到現
場，未參與殺人犯行等語；於第一審法院羈押訊問時亦坦承：「
我確定有殺死者」等語；另上訴人就與林俊成一起去購買尼龍帆
布袋、針線、借用小客車搬運趙寅昌之屍體丟棄部分之自白，核
與林俊成於檢察官偵查及第一審審理時以證人身分供述之情節相
符；又關於借車、購買棄屍用帆布袋部分，亦經證人即車主卓啟
煌於警詢及偵查中，證人即麻袋行老闆黃麗美於檢察官偵查中證
稱明確。而趙寅昌係被殺害死亡，亦經臺灣臺中地方法院檢察署
檢察官相驗屬實，有解剖筆錄、相驗屍體證明書、臺中縣警察局
烏日分局處理相驗案件初步調查報告暨報驗書、臺中縣警察局刑
警隊刑案現場勘查報告表、現場照片一０四幀、路線圖、平面圖
各一張可稽。又扣案菜刀上之DNA 及車號六Ｌ－０五四三號自用
小客車上後保險桿上之DNA，均與趙寅昌之DNA－STR 型別相同，
有內政部警政署刑事警察局鑑驗書可憑。再經法務部法醫研究所
鑑定，趙寅昌死亡原因為：「研判死者頭頸部應有前頸、左前頸
、右頸部之生前切割傷，最後再為左後側及向後之割頸，故研判
為左前頸及右頸之切割，可為連貫或單一多次切割而完成生前之
割頸傷後，最後在不知原因之情況下，快速且在呈現皮膚張力下
單一刀將頭顱與軀幹分離。死者體液至少含兩種二氮平類安眠鎮
靜藥物，包括尿液含有triazolam俗稱小白板（halcion），為強
力（低劑量即可發生藥效）及短效（快速作用且作用時間短）之
安眠鎮靜藥物，一般生理單一劑量僅0.125至0.25 mg，故僅需極
低劑量即可達到昏睡狀態，另死者胃中亦含有estazolam（eurod
in），即為中效期之安眠鎮靜藥物，一般生理單一劑量為1至2mg
，若與halcio n合用有加成性，可加重睡眠、昏睡或失去意識之
狀態……死者體液中尿液及胃內容物少，經毒物化學分析，有安
眠藥成分……綜合研判，死者可能在安眠藥之影響下失去抵抗能
力，遭銳器切割頸部致出血性休克死亡，死者死亡後遭切割頭部
，致頭部與軀體分離。由頸部皮膚之切割型態推定兇器為銳利刀
器，符合一般輕重型菜刀之兇器型態傷」、「死者生前服用小白
板（halcion）及estazolam（eurodin ）安眠鎮靜藥後遭銳器割
頸致出血性休克死亡」；有法務部法醫研究所鑑定書可按。又上
開鑑定書亦載：「胃：『有已消化之內容物一百西西，無食物殘
渣，研判為死前三小時以上所進食後之胃液殘留』」，而依證人
即趙寅昌之友人蕭炳男、徐全盛於偵查中之證述，趙寅昌於九十
三年七月九日晚上十一時許，曾進食、喝茶，足認趙寅昌之死亡
時間，應在同月十日上午二時之後不久。再上訴人經測謊結果，
就：(一)渠沒有動手殺害被害人；(二)渠沒有參與分割被害人的屍體
；(三)渠沒有參與搬運、丟棄屍體等問題，均呈情緒波動反應，研
判有說謊情形，有法務部調查局測謊報告書在卷。為其所憑之證
據及認定之理由；復以上訴人於第一審審理中翻異前供辯稱：趙
寅昌平日有服用安眠藥之習慣，案發當天晚上，趙寅昌自行拿上
訴人之安眠藥服用，又林俊成自行到其住處樓下喊叫，趙寅昌聽
見後叫其將林俊成帶上來。林俊成發現趙寅昌在場，二人一言不
合，發生爭執進而打鬥，林俊成遂將趙寅昌以棉被悶死，事後得
知林俊成將趙寅昌頭顱切下，其有衝出去喊救命，林俊成將其拉
回來，並對其毆打云云。但法務部法醫研究所鑑定書已載趙寅昌
生前耳、鼻、口、頸部、腹部及四肢均無外傷，且趙寅昌經鑑定
並非被悶死，另經勘驗前開「福客多便利商店」店內錄影帶結果
，林俊成係於案發當日上午三時四十五分到達該店前等候，上訴
人遲至五時二十七分始以機車至該處將林俊成載離，而趙寅昌係
於當日上午二時不久後即死亡，足認趙寅昌並非林俊成所殺害，
再參以上訴人於趙寅昌死亡後，出面借車、購買尼龍帆布袋、參
與遺棄屍體，對於趙寅昌被殺害並無手足無措之情形，上訴人上
開辯解，殊無足採。至上訴人原審辯護人雖以現場並未採得人類
血跡，顯見上訴人租住處並非殺人地點云云。但上訴人於偵查中
已陳明其有將現場用破布、一般衣服擦拭完畢，用布擦拭後，跑
到水龍頭把布清乾淨，再重複擦地板，至少擦二、三次，後來這
些擦拭血跡之破布、衣服，包在垃圾袋內丟棄；其確定案發當天
有水，水是黃黃的；其所居住之套房係其殺人第一現場等語，而
警方係於案發後七日餘始至現場採驗，雖未能採得死者血跡，亦
無從為有利於上訴人之認定。又趙寅昌遇害時係處於昏睡無抵抗
能力，上訴人單獨一人持利刃行兇、分屍即有可能；且上訴人於
偵查中曾稱其當時身上沒穿衣服，故其衣物未沾有血跡，亦屬當
然之理，並不得據以認定其並未行兇。又上訴人復稱與趙寅昌感
情很好云云，但依證人即趙寅昌員工施政賢、友人徐全盛於偵查
中之證述，案發前上訴人與趙寅昌之感情已處於交惡狀態。至測
謊鑑定報告書關於林俊成部分，鑑定結果為：「林俊成稱：(一)渠
沒有動手殺害趙寅昌；(二)渠沒有參與分割趙寅昌之屍體；(三)渠搬
運、丟棄系案塑膠袋時不知道裝有屍體。上述問題經測試均呈情
緒波動反應，研判有說謊等情」；但並無積極證據足資證明林俊
成有共同參與殺害趙寅昌及損壞趙寅昌屍體之犯行，此部分之測
謊報告，不足以採。另經行政院國軍退除役官兵輔導委員會臺中
榮民總醫院鑑定，認上訴人於案發時之精神狀態並未達到精神耗
弱或心神喪失之程度等情，有該院精神鑑定報告書可憑，該鑑定
報告應屬可採。於理由內逐一詳為指駁說明，因認上訴人之犯行
堪以認定。核上訴人所為，係犯刑法第二百七十一條第一項之殺
人罪、刑法第二百四十七條第一項之損壞屍體及遺棄屍體罪。上
訴人與林俊成就所犯遺棄屍體罪部分，有犯意聯絡及行為分擔，
均為共同正犯。上訴人所犯上開三罪間有修正前刑法第五十五條
之牽連犯關係，應從一重之殺人罪處斷。因而撤銷第一審不當之
科刑判決，適用刑法第二條第一項前段、第二十八條（贅引）、
第二百七十一條第一項、第二百四十七條第一項、第五十五條（
修正前）、第三十七條第一項、第三十八條第一項第二款，並審
酌上訴人因趙寅昌欲與其分手而心生怨恨，計誘趙寅昌至其住處
下藥迷昏，在趙寅昌無法反抗時，直接以菜刀砍殺，復於趙寅昌
死亡後予以肢解，並與林俊成共同遺棄屍體，犯罪手段緊密週延
，且異常殘忍，對趙寅昌家屬造成嚴重之創傷；雖上訴人於偵查
中坦承殺人，但仍避重就輕，復於法院審理中翻異前詞，否認殺
人犯行，犯罪情節非輕。但趙寅昌為有婦之夫，未能保持婚姻當
中單純之義務，勾引單身女子，致外遇對象懷孕墮胎，亦非無責
；復參酌上訴人前無不良素行，係因感情困擾引發殺機，公訴人
求處死刑，尚屬過重，乃量處無期徒刑，褫奪公權終身。並說明
扣案之菜刀一把、黑色塑膠袋九個、尼龍帆布袋三個（包括縫合
其上之塑膠繩），均為上訴人所有，且係供殺人、遺棄屍體之用
，均依刑法第三十八條第一項第二款之規定宣告沒收。經核於法
尚無違誤。上訴人上訴意旨略以：(一)上訴人上開租處經鑑驗結果
未發現可疑血跡斑，扣案菜刀亦未發現上訴人指紋，上訴人自白
與現場跡證不符，且證人張福立、胡育銘於偵訊時均稱九十三年
七月九日當日上訴人租處大樓沒水，係於翌日早上十時許才有水
；而林俊成於警詢時供稱於該日上午五時許到上訴人住處，未發
現房間內有血跡，則當時既無水可用，上訴人如何於林俊成到達
前沖洗血跡？又上訴人於案發後即未再回租處，原判決認上訴人
有充分之時間清除現場殘存之死者血跡，純為憑空臆測，其採證
認事有違證據法則。(二)原判決認定上訴人乘機以自備之上開二種
鎮靜安眠藥混合於不明之飲料中，使趙寅昌喝下陷入昏睡狀態等
情；但依法務部法醫研究所檢驗報告載稱：「送驗胃內容……發
現含Estazolam2，未檢出含Lora zepam、triazolam、0h-triazo
lam 」、於九十三年九月十日函稱：「依上揭資料所示，歉難判
定是否已達使人鎮定或昏迷之程度」等語，原判決所為認定與卷
內資料不符，亦有判決理由矛盾之違法。(三)原判決以上訴人之測
謊報告研判有說謊，進而臆測係上訴人殺害趙寅昌，但林俊成之
測謊報告亦研判有說謊，何以不足推認係林俊成殺害趙寅昌，原
判決採證違反經驗法則、論理法則等語。惟查：原判決於理由欄
二、(一)及(六)、(3)內已說明上訴人在偵查中供稱有以破布重覆擦拭
地板二、三次，林俊成於偵查中供稱見有血流出，上訴人要其去
洗手等語，足見當時並非無水可用，雖現場經鑑驗無可疑血跡，
但警方前往鑑定已在案發七日後，自不能為有利上訴人之認定。
又理由欄二、(八)、(4)、說明扣案之兇刀經鑑驗無上訴人指紋，
但刻意除去或不留指紋並非困難，亦不足為有利上訴人之認定。
另原判決於理由欄二、(四)引用法務部法醫研究所九十三年十一月
四日（９３）法醫所醫鑑字第一０七三號鑑定書，詳為說明趙寅
昌尿液、胃液內含有兩種二氮平類安眠鎮靜藥物，趙寅昌係生前
服用小白板（halcion）及estazol am（eurodin）安眠鎮靜藥後
失去抵抗能力，遭銳器切割頸部致出血性休克死亡，並於死亡後
遭切割頭部，致頭部與軀體分離之理由，原判決認定與卷內資料
並無不符。另原判決於理由欄二、(八)、詳為說明上訴人之測謊報
告與事實相符應屬可採，而林俊成之測謊報告與事實不符，不足
採納之理由。經核俱與卷內資料相符，原判決並無採證違背證據
法則、判決理由矛盾之違法。上訴意旨均係就原審採證認事之適
法職權行使及原判決已說明之事項，再為事實上之爭執，上訴為
無理由，應予駁回。
據上論結，應依刑事訴訟法第三百九十六條第一項，判決如主文
。
中    華    民    國  九十七  年    一    月  三十一  日
                      最高法院刑事第十庭
                          審判長法官  林  永  茂
                                法官  吳  昆  仁
                                法官  蘇  振  堂
                                法官  蕭  仰  歸
                                法官  何  菁  莪
      本件正本證明與原本無異
                                      書  記  官
中    華    民    國  九十七  年    二    月   十四   日
                                                      Ｑ
附錄論罪科刑法條：
刑法第二百七十一條第一項
殺人者，處死刑、無期徒刑或十年以上有期徒刑。


司法院資訊處製作；財團法人民間司法改革基金會備份。
